【裁判字號】    95,判,181
【裁判日期】    950216
【裁判案由】    徵收補償
【裁判全文】
最  高  行  政  法  院  判  決
                                     95年度判字第00181號
上  訴  人  廣興宮（即廣興宮管理委員會）
兼 代表 人  乙○○
上  訴  人  寅○○○
            甲○○
            丑○○○
            子○○
            癸○○
            卯○○
            己○○
            丙○○
            庚○○
            丁○○
            戊○○○
                      共同送達代收人壬○○
                      區○○○路282號8樓
被 上訴 人  嘉義縣政府
代  表  人  辛○○
訴訟代理人  林德昇律師
            顏伯奇律師
上列當事人間因徵收補償事件，上訴人對於中華民國93年8月10日
高雄高等行政法院93年度訴更字第25號判決，提起上訴，本院判
決如下：
    主  文
上訴駁回。
上訴審訴訟費用由上訴人負擔。
    理  由
一、本件上訴人在原審起訴主張：上訴人（原判決誤甲○○為馬
    琦玲）所有如附表所示之土地（下稱系爭土地），經內政部
    於89年10月間核准徵收，由被上訴人於89年11月間公告徵收
    。被上訴人核發之補償地價，以系爭土地之公告現值加四成
    計算，其加成未審酌一般正常交易價格，與土地徵收條例第
    30條第2項之規定有違，致補償地價與系爭土地之市價至少
    每坪新台幣（下同）1萬5千元相距過甚。上訴人於公告期間
    提出異議，被上訴人查處後又提請地價評議委員會復議，仍
    未改正，顯然違法。訴願決定予以維持，亦屬違法，上訴人
    得請求按每坪1萬5千元計算核發系爭土地之補償地價等語，
    求為撤銷訴願決定及原處分，並命被上訴人作成如附表所示
    行政處分之判決。
二、被上訴人則以：系爭土地之公告土地現值及加成補償成數，
    皆經嘉義縣地價及標準地價評議委員會評議通過。其加成成
    數係參考相關資料，認定當年度公告土地現值與一般正常交
    易價格已達一致成數，始決議徵收之地價補償均依公告現值
    加4成，並無違誤等語，作為抗辯。
三、原審以：
  （一）按「土地徵收，依本條例之規定，本條例未規定者，適
        用其他法律之規定。其他法律有關徵收程序、徵收補償
        標準與本條例牴觸者，優先適用本條例。」「被徵收之
        土地，應按照徵收當期之公告土地現值，補償其地價。
        在都市計畫區內之公共設施保留地，應按毗鄰非公共設
        施保留地之平均公告土地現值，補償其地價。前項徵收
        補償地價，必要時得加成補償；其加成補償成數，由直
        轄市或縣（市）主管機關比照一般正常交易價格，提交
        地價評議委員會於評議當年期公告土地現值時評定之。
        」「本條例第30條第2項所稱一般正常交易價格，指經
        由調查當年期一般正常交易價格所估計之區段地價。」
        分別為土地徵收條例第1條第2項、第3項、第30條及同
        條例施行細則第30條第2項所明定。
  （二）參照行為時平均地權條例第15條、第46條、行為時地價
        調查估計規則第21條、第22條之規定，公告土地現值之
        作業程序，係由土地調查人員備齊地籍藍圖、地價略圖
        、地形圖及都市計畫等有關圖說，並赴實地就土地之一
        般狀況、位置、交通、工商業繁榮程度、都市計畫情形
        、使用現況、地價差異等詳為調查，再就地段相連、地
        價相近之土地劃分同一地價區段；調查時並調查近一年
        之買賣市價或收益情形及地價形成之時間，且參考各種
        影響地價之因素及其影響之程度等，估計區段地價，由
        地價評議委員會評定後據以編製當年期之土地現值表公
        告。被上訴人公告之系爭土地89年度之土地現值，即按
        此法定程序所評定，足以作為決定系爭土地徵收補償費
        之基礎。
  （三）查經濟部水利處為興建朴子溪福興一號堤防工程，向內
        政部申請徵收上訴人所有如附表所示19筆土地，經內政
        部於89年10月20日核准徵收，由被上訴人於89年11月16
        日公告徵收，並通知土地所有權人發放補償地價，補償
        標準係按嘉義縣地價評議委員會暨標準地價評議委員會
        89年5月26日第3次評議會之決議以徵收當期（89年）土
        地公告現值加四成計算之。其加成補償成數係由被上訴
        人提請嘉義縣地價評議委員會討論，參考該地區當時之
        一般正常交易價格決之，屬於專業之合議制機關之判斷
        ，符合法定程序，被上訴人據以辦理，否准上訴人請求
        以每坪15,000元補償，並無不合。上訴人自不能因不滿
        意於補償地價之數額，而遽指為違法。
  （四）依土地徵收條例施行細則第30條第2項規定，一般正常
        交易價格應以當年期之一般正常交易價格為準。上訴人
        所提系爭土地之買賣價格，係79年至82年間之買賣價格
        ，顯非系爭土地徵收時當年期之買賣價格，自不足作為
        本件一般正常交易價格之參考。況土地之價格，或因交
        易時間、估價時間有所不同，價格自有變動，使用分區
        、使用性質、使用強度、土地利用現況等之變化，地價
        即有差異。上訴人以近10年前之買賣價格，認被上訴人
        依系爭土地徵收當年期公告現值加4成辦理補償係屬違
        法，並不足採。訴願決定維持原處分，並無違誤。上
        訴人之起訴為無理由等情，因而判決駁回上訴人之訴。
四、本院經核原判決尚無違誤，進而論斷如下：
  （一）按徵收土地之補償地價，依土地徵收條例第30條規定，
        係以公告土地現值為基準，與平均地權條例第46條規定
        應每年編製土地現值表公告，作為補償徵收土地地價之
        依據相呼應。土地徵收條例第30條第2項規定「徵收補
        償地價，必要時得加成補償；其加成補償成數，由直轄
        市或縣（市）主管機關比照一般正常交易價格，提交地
        價評議委員會於評議當年期公告土地現值時評定之」，
        並非逕依一般正常交易價格予以補償，而係由主管機關
        參考一般正常交易價格評定加成補償成數之多寡。如何
        評定，攸關徵收補償之執行。土地徵收之中央主管機關
        內政部為執行需要，訂頒土地徵收補償地價加成補償注
        意事項，其中第6點規定：「同一年度徵收作業之地價
        加成補償成數，如直轄市、縣（市）之當年度公告土地
        現值與一般正常交易價格均已達到均衡一致之成數時，
        以直轄市、縣（市）一致之成數為原則；如直轄市、縣
        （市）內部分地區於短期內尚無法以一致之成數加成補
        償時，得採不同之成數為之」，符合平等原則，與土地
        徵收條例第30條第2項規定評定加成補償成數而合理補
        償之意旨相符。原判決認為系爭土地徵收補償之加成成
        數依該注意事項第6點規定評定為無誤，實屬正當。上
        訴意旨指為違反依法行政原則，判決違背法令云云，並
        不可採。
  （二）依土地徵收條例第30條第2項規定，加成補償成數由地
        價評議委員會於評議當年期公告土地現值時評定之。而
        評定當年期公告土地現值之前，依法定程序，主管機關
        應就轄區內土地之各種情狀實施調查，並參酌影響地價
        因素，劃定地價區區地價，供為評議當年期
        公告土地現值之資料。系爭土地徵收當年期之公告土地
        現值即依此法定程序評定公告等情，業經原判決說明甚
        詳。則於評議系爭土地當年期公告土地現值一併評定加
        成補償成數時，當已參考相同資料，於審酌被上訴人轄
        區內土地當年度公告現值與一般正常交易價格均已達到
        均衡一致之成數，乃評定其土地徵收補償地價加成成數
        均為四成，並無不合。上訴意旨謂為無任何資料，不得
        評定均加四成補償，指原判決以加四成補償為據，違背
        法令云云，亦不可採。
  （三）原判決說明系爭土地徵收當年期之公告土地現值依法定
        程序評定，業已指出除據被上訴人陳明外，並有地價區
        段勘查表、區段地價估價報告表、影響地價區域因素分
        析明細表等影本附卷可稽，且其公告現值數額為上訴人
        所不爭執等情，非無參考資料。於一併評定加成補償成
        數時，參酌相同資料，並無不合。原判決認為評定加成
        成數時已考量一般正常交易價格，自非無據。上訴意旨
        認為評定未依法定要件，評議結論有裁量怠惰之違法，
        指原判決取捨證據認定事實違背法令云云，並非可採。
        從而上訴意旨執以指摘原判決違法，求予廢棄，為無理
        由，應予駁回。
據上論結，本件上訴為無理由，依行政訴訟法第255條第1項、第
98條第3項前段、第104條、民事訴訟法第85條第1項前段，判決
如主文。
中    華    民    國    95    年    2     月    16    日
                  第五庭審判長法  官  高  啟  燦
                              法  官  蔡  進  田
                              法  官  黃  璽  君
                              法  官  廖  宏  明
                              法  官  楊  惠  欽
以  上  正  本  證  明  與  原  本  無  異
中    華    民    國    95    年    2     月    17    日
                              書記官  邱  彰  德
附表：
    （一）徵收之嘉義縣民雄鄉○○○段第10號及第10之12地號
          土地部分，作成分別補償丑○○○、子○○及熊蘇玉
          英各268萬8,009元、268萬8,009元及186萬4,655元之
          行政處分。
    （二）徵收之嘉義縣民雄鄉○○○段第10之4地號土地部分
          ，作成補償廣興宮9,076元之行政處分。
    （三）徵收之嘉義縣民雄鄉○○○段第10之6地號土地部分
          ，作成補償廣興宮198萬7,644元之行政處分。
    （四）徵收之嘉義縣民雄鄉○○○段第10之7地號土地部分
          ，作成補償廣興宮63萬9,858元之行政處分。
    （五）徵收之嘉義縣民雄鄉○○○段第10之9地號土地部分
          ，作成分別補償丑○○○、子○○及寅○○○各340
          萬1,987元、340萬1,987元及235萬9,937元之行政處
          分。
    （六）徵收之嘉義縣民雄鄉○○○段第10之10地號土地部分
          ，作成補償癸○○431萬5,638元之行政處分。
    （七）徵收之嘉義縣民雄鄉○○○段第11之2地號土地部分
          ，作成補償卯○○1,092萬2,966元之行政處分。
    （八）徵收之嘉義縣民雄鄉○○○段第11之8地號土地部分
          ，作成補償卯○○1,358萬6,772元之行政處分。
    （九）徵收之嘉義縣民雄鄉○○○段第11之10地號土地部分
          ，作成補償卯○○579萬5,026元之行政處分。
    （十）徵收之嘉義縣民雄鄉○○○段第11之11地號土地部分
          ，作成補償卯○○348萬5,184元之行政處分。
    （十一）徵收之嘉義縣民雄鄉○○○段第12地號土地部分，作
          成補償甲○○93萬5,963元之行政處分。
    （十二）徵收之嘉義縣民雄鄉○○○段第12之1地號土地部分
          ，作成補償戊○○○74萬8,770元之行政處分。
    （十三）徵收之嘉義縣民雄鄉○○○段第16之4地號土地部分
          ，作成補償己○○619萬8,908元之行政處分。
    （十四）徵收之嘉義縣民雄鄉○○○段第16之6地號土地部分，
          作成補償丙○○1,823萬8,222元之行政處分。
    （十五）徵收之嘉義縣民雄鄉○○○段第16之7地號土地部分，
          作成補償庚○○487萬3,812元之行政處分。
    （十六）徵收之嘉義縣民雄鄉○○○段第17地號土地部分，作
          成補償丁○○613萬5,376元之行政處分。
    （十七）徵收之嘉義縣民雄鄉○○○段第17之2號土地部分，
          作成補償乙○○44萬4724元之行政處分。
    （十八）徵收之嘉義縣民雄鄉○○○段第17之4地號土地部分，
          作成補償乙○○88萬4,910元之行政處分。


司法院資訊處製作；財團法人民間司法改革基金會備份。
